【裁判字號】    92,上,168
【裁判日期】    920626
【裁判案由】    股東會決議無效等
【裁判全文】
臺灣高等法院民事判決                              九十二年度上字第一六八號
    上  訴  人  十傑企業管理顧問股份有限公司
    法定代理人  羅裕傑
    訴訟代理人  陳純仁律師
                羅  森
    複 代理 人  林新傑律師
    被 上訴 人  甲○○
                乙○○
    共      同
    訴訟代理人  楊鈞國律師
                陳宜君律師
                楊惠琳律師
右當事人間股東會決議無效等事件，上訴人對於中華民國九十一年十一月五日台灣台
北地方法院九十一年訴更一字第一○號第一審判決提起上訴，本院判決如左：
    主      文
原判決廢棄，發回台灣台北地方法院。
    理      由
一、按第一審之訴訟程序有重大之瑕疵者，第二審法院得廢棄原判決，而將該事件發
    回原法院。但以因維持審級制度認為必要時為限，民事訴訟法第四百五十一條第
    一項定有明文。又民事訴訟法第四百五十一條第一項之判決，得不經言詞辯論為
    之，同法第四百五十三條亦有明文。
二、次按民事訴訟採辯論主義，法院判決之範圍及為判決基礎之訴訟資料應以當事人
    所聲明及所主張者為限，亦即除民事訴訟法別有規定外，不得斟酌當事人未提出
    之事實，此為辯論主義之當然結果。故法院倘就當事人未主張之事實依職權斟酌
    ，即有認作主張之違法情形 (最高法院六十年台上字第二○八五號判例意旨參照
    ) 。又民事訴訟法第一百九十九條第二項規定，審判長應向當事人發問或曉諭，
    令其陳述事實、聲明證據，或為其他必要之聲明及陳述，其所聲明及陳述有不明
    瞭或不完足者，應令其敘明或補充之，此為審判長或獨任法官因確定訴訟關係之
    闡明權，同時並為其義務，故審判長對於訴訟關係未盡此項必要之處置，違背闡
    明之義務者，其訴訟程序即有重大瑕疵，而基此所為之判決，亦屬違背法令（最
    高法院四十三年台上字第一二號判例參照）。
三、經查：
  (一)本件被上訴人於原審起訴係主張「上訴人於民國九十年九月二十四日上午九時
      於台北市凱悅大飯店一樓商務中心舉行之第一次股東會臨時會，被上訴人於當
      日上午九時零三分即到達開會現場，會議尚未結束，按股東到場應加計股份才
      能進行表決，惟上訴人並未加計被上訴人股份的表決權，並以散會為藉口，不
      讓被上訴人表決，違法決議解任董事、監察人，上訴人違反公司法第一百七十
      四條之規定，依同法第一百八十九條之規定請求將上訴人於民國九十年九月二
      十四日上午九時於台北市凱悅大飯店一樓商務中心舉行之第一次股東會臨時會
      議決議（下稱系爭股東會決議）撤銷」等情，兩造並就被上訴人上開主張之事
      實而為攻防及辯論，業據本院審閱原審案卷無訛，且為原判決事實欄所載明。
      則依前開說明，本件法院判決之範圍須以被上訴人聲明請求之公司法第一百八
      十九條撤銷股東會決議之法律關係為限，且為判決基礎之訴訟資料亦應以當事
      人所主張「系爭股東會決議未加計被上訴人股份而表決，違反公司法第一百七
      十四條之決議方法」之原因事實為限。
  (二)而關於股東會決議違反公司法第一百七十八條「股東對於會議事項，有自身利
      害關係致有害於公司利益之虞時，不得加入表決，並不得代理其他股東行使其
      表決權。」及同法第一百八十五條第一項第二款「公司於讓與全部或主要部分
      之營業或財產時，應有代表已發行股份總數三分之二以上股東之出席之股東會
      ，以出席股東表決權過半數之同意行之。」，固亦屬於同法第一百八十九條所
      謂決議方法違反法令，惟系爭股東會決議有無違反上開規定之基礎事實，並未
      據本件當事人所主張，為兩造所自陳（見本院卷頁九○），即非法院得逕依職
      權斟酌，核與「法院就當事人已主張之起訴原因事實判斷其法律上效果，不受
      當事人所陳述法律上意見或所引法律條文之拘束」之情形，尚有不同。
  (三)況綜觀原審全卷，兩造均未就有關公司法第一百七十八條及一百八十五條之構
      成要件事實，提出主張攻防互為辯論，且原法院亦未向當事人發問或曉諭，令
      兩造敘明或補充此部分事實之陳述及證據之聲明，亦未就此部分調查證據之結
      果曉諭當事人為言詞辯論，即逕以系爭股東會決議「有關給付賴美麗報酬乃讓
      與公司主要部分之財產且有自身利害關係」為由依上開規定而為上訴人敗訴之
      判決，核與民事訴訟法第一百九十九條第二項及二百九十七條第一項之規定不
      無違背，揆諸前開說明，其訴訟程序即有重大瑕疵，而基此所為之判決，亦屬
      違背法令。而上訴人復不同意由本院就該事件自為第二審實體之裁判，以補正
      上開訴訟程序之瑕疵。則為維持審級制度，自有將本事件發回原審法院更為裁
      判之必要。從而，上訴人指摘原判決不當，求予廢棄發回原審法院更為裁判，
      為有理由，爰將原判決廢棄，發回原法院重行審理。
四、據上論結，依民事訴訟法第四百五十一條第一項，判決如主文。
中      華      民      國    九十二    年      六      月    二十六    日
                              民事第十一庭
                                  審判長法  官  吳  景  源
                                        法  官  滕  允  潔
                                        法  官  鄭  純  惠
右正本係照原本作成。
如不服本判決，應於收受送達後二十日內向本院提出上訴書狀，其未表明上訴理由者
，應於提出上訴後二十日內向本院補提理由書狀（均須按他造當事人之人數附繕本）
上訴時應提出委任律師或具有律師資格之人之委任狀；委任有律師資格者，另應附具
律師資格證書及釋明委任人與受任人有民事訴訟法第四百六十六條之一第一項但書或
第二項（詳附註）所定關係之釋明文書影本。
中      華      民      國    九十二    年      六      月    二十六    日
                                        書記官  張  淑  華
附註：
民事訴訟法第四百六十六條之一（第一項、第二項）：
對於第二審判決上訴，上訴人應委任律師為訴訟代理人。但上訴人或其他法定代理人
具有律師資格者，不在此限。
上訴人之配偶、三親等內之血親、二親等內之姻親，或上訴人為法人、中央或地方機
關時，其所屬專任人員具有律師資格並經法院認為適當者，亦得為第三審訴訟代理人
。


司法院資訊處製作；財團法人民間司法改革基金會備份。
